【裁判字號】    94,訴,3391
【裁判日期】    950706
【裁判案由】    促進產業升級條例
【裁判全文】
臺北高等行政法院判決
                                     94年度訴字第03391號
                              .
原      告  台灣三優精密股份有限公司
代  表  人  甲○○○
訴訟代理人  王世宗 律師
被告  經濟部工業局
代  表  人  陳昭義（局長）
訴訟代理人  乙○○
            丙○○
            丁○○
上列當事人間因促進產業升級條例事件，原告不服經濟部中華民
國94年8月31日經訴字第09406135030號訴願決定，提起行政訴訟
。本院判決如下：
    主  文
原告之訴駁回。
訴訟費用由原告負擔。
    事  實
一、事實概要：
    原告前於民國（下同）93年7月7日以申請書向被告申請核發
    5 年免稅投資計畫核准函。案經被告審查，以申請書所附原
    告公司核准設立登記函日期為92年12月23日，依「製造業及
    其相關技術服務業新增投資5 年免徵營利事業所得稅獎勵辦
    法」第3 條規定，原告至遲應於核准公司設立登記函核發之
    次日起6 個月內，即於93年6 月23日前申請核發5 年免稅投
    資計畫核准函，始為適法，乃以93年7 月7 日工中字第0930
    4918 070號函復否准。原告不服，提起訴願，經經濟部經訴
    字第09406135030 號訴願決定駁回，原告仍不服，遂向本院
    提起行政訴訟。
二、兩造聲明：
  (一)原告聲明求為判決：
    1.訴願決定及原處分均撤銷。
    2.訴訟費用由被告負擔。
  (二)被告聲明求為判決：
    1.原告之訴駁回。
    2.訴訟費用由原告負擔。
三、兩造之爭點：(1)原告向被告申請5年免稅投資計畫是否已逾6
    個月之期限？(2)該6 個月之期限規定，是否逾越母法之規定
    ？
  (一)原告主張之理由：
    1.原告向被告申請5 年免稅投資計畫核准尚未逾限申請：
      (1)查原告於92年12月23日奉經濟部核准公司設立登記，關
        於5 年免徵營利事業所得稅之投資計畫申請期限依規定
        以93年6 月23日為期限，但此申請投資計畫核准僅係5
        年免稅之前置作業，僅屬觀念或意思之告知，真正免稅
        期係自開立發票日起5 年，且作業機關為稅捐稽徵機關
        而非被告，乃本件原告於設立後尚未開始營業前因充實
        公司之資本及引進國外技術，延請日商特克能三優股份
        有限公司增資，就此於93年3 月15日向經濟部投資審議
        委員會提出投資計畫申請，同時依照慣例附帶請求准許
        原告公司5 年免稅，因該增資期係在92年12月31日政府
        獎勵免稅期限之後，因而該增資計畫案原不在可免稅之
        範圍，亦即原告附帶申請5 年免稅之本旨係指原始設立
        投資即92年12月23日申辦原告公司設立時之免稅，應甚
        明確。乃經濟部投資審議委員會對原告附帶申請5 年免
        稅事項，於核准投資計畫時並未對該5 年免徵所得稅之
        申請表示准駁之意思，故原告認為5 年免稅申請已向經
        濟部核備，應具充分理由。
      (2)行政程序法第19條第1 項規定：「行政機關為發揮共同
        一體之行政機能，應於其權限範圍內互相協助。」同法
        第17條規定：「行政機關對事件管轄權之有無，應依職
        權調查，其認無管轄權者，應即移送有管轄權之機關，
        並通知當事人。人民於法定期限提出申請，依前項規定
        移送有管轄權之機關者，視同已在法定期限向有管轄權
        之機關提出申請。」此為政府一體之規定。此外政府為
        簡政便民設單一窗口統辦人民申請案件，經濟部投資審
        議委員會為單一窗口之一例。本此相關之規定，原告既
        於93年3 月15日申辦增資案時，附帶表示原告之設立案
        5 年免徵營利事業所得稅之意思，因尚未逾93年6 月23
        日之期限，自應認原告尚未逾設立登記後6 個月內申辦
        5 年免稅申請之期限，原告於93年7 月7 日提出5 年免
        稅投資計畫之行為，應屬93年3 月15日5 年免稅申請之
        延續行為，被告自應准許並核備方始正辦，但被告原處
        分及經濟部之訴願決定皆以原告申請已逾期限為由駁回
        ，衡諸上揭理由，難謂非疏誤。
    2.促進產業升級條例第9條之2第1項規定：「…一、屬新投
      資創立者，自其產品開始銷售之日起或開始提供勞務之日
      起，連續5年內免徵營利事業所得稅。」而行政院92年3月
      20日院臺經字第0920009449號令發布之「製造業及其相關
      技術服務業新增投資5年免徵營利事業所得稅獎勵辦法」
      第3條第1項卻規定：「…新投資創立者應於公司設立核准
      函核發之次日起6個月內…」顯然屬行政命令之獎勵辦法
      與母法規定不符。自應依母法之規定，自其產品開始銷售
      之日起開始申請即可。原告自93年7 月13日開始銷售，此
      有統一發票影本乙紙可稽。自該93年7 月13日起開始申請
      核發5 年免稅投資計畫核准函即可，原告於93年7 月7 日
      即提出申請，自無逾期。
    3.公司新投資設立之日起6個月內申請5年免徵營利事業所得
      稅投資計畫核准函之規定為訓示規定，縱有違反如在5 年
      免稅期內申請尚非不可，應僅發生實質免稅期間有所限縮
      之效果而已。
      (1)按促進產業升級條例第9條之2第1項明定公司於91年1月
        1 日起至92年12月31日止，新投資創設者，自其產品開
        始銷售之日或開始提供勞務之日起，連續5 年免徵營利
        事業所得稅，除此之外並無就新設立公司5 年免稅設定
        失權效果之規定，從而公司如在92年12月31日以前設立
        者，即應擁有5 年免稅之權利，此為法律規定不可剝奪
        之權利應甚明確。
      (2)製造業及其相關技術服務業新增投資5 年免徵營利事業
        所得稅獎勵辦法，依促進產業升級條例之授權，訂有申
        請期間者，其為第3 、4 、5 條而已，該3 條文規定全
        部為5 年免徵營利事業所得稅之申請期限，如有違反自
        應發生相同之法律效果，即逾期申辦5 年免稅相關申請
        如應喪失5 年免稅特典之權利，自應共同發生失權效果
        ；如認為該3 條文所定申請期限屬訓示規定則不應共同
        發生失權效果，方不失法律之公平正義。但該獎勵辦法
        第6條 規定：「公司逾前條（即第5 條）第1 項所定期
        限始提出申請核發完成證明者，受理機關仍得依其申請
        於本條例第9 條之2 規定獎勵期間內，就賸餘之期間核
        定適用本辦法之獎勵。」但對未於同獎勵辦法第3 、4
        條規定期限內提出免稅申請之公司究竟發生如何之法律
        效果，無任何規定，證諸促進產業升級條例第9 條之2
        規定，其逾獎勵辦法第3 、4 條規定申辦5 年免稅申請
        自仍應與逾獎勵辦法第5 條規定效果同視，亦即應僅發
        生就促進產業升級條例第9 條之2 規定獎勵期間內，就
        賸餘之期間核定適用免稅獎勵方符合法律之公平正義原
        則。再者行政程序法第6 條明定：「行政行為，非有正
        當理由，不得為差別待遇。」此即「等則等之，不等則
        不等之」法理。本件原處分及原決定皆見未及此，率爾
        駁回原告5 年免稅之申請，顯然不當。
    4.查行政程序法第158 條規定：「無法律之授權而剝奪或限
      制人民之自由權利者無效。」，中央法規標準法第5 條規
      定：「關於人民之權利義務者，應以法律規定之。」同法
      第6 條規定：「應以法律規定之事項，不得以命令定之。
      」乃促進產業升級條例第9條之2規定僅單純規定新投資設
      立之公司自產品銷售之日起5 年內免徵營利事業所得稅，
      除此之外別無應於設立登記6 個月內另行申請免稅許可函
      始可享有免稅權利之限制規定，從而屬行政規章位階之「
      製造業及相關技術服務業新增投資5 年免徵營利事業所得
      稅獎勵辦法」如規定新投資設立公司不於設立登記後6 個
      月內申辦5 年免稅核准函即不得享有5 年免稅規定，顯然
      逾母法即促進產業升級條例第9 條之2 規定所附加之限制
      要件。第以母法僅規定新投資設立公司即享有5 年免徵所
      得稅權利，則免稅權利即屬於91年1 月1 日至92年12月31
      日間新投資設立公司之固有權利，且其開始免稅期日係自
      產品開始銷售之日起5 年，殊無另以行政規章再附加要件
      予以限制之必要，此應為促進產業升級條例為促進產業升
      級之當然解釋。況司法院大法官會議釋字第505 號解釋，
      以行政命令對人民依法律享有之權利增加限制之要件，顯
      然違反憲法第23條之法律保留原則應屬無效。本件原處分
      及原決定皆未審酌上開規定及大法官會議解釋意旨，率爾
      駁回原告5 年免稅之申請，顯有未合。
    5.綜上所述，請判決如原告訴之聲明云云。
  (二)被告主張之理由：
    1.按「為健全經濟發展並鼓勵製造業及其相關技術服務業之
      投資，該等公司自91年1月1日起至92年12月31日止，新投
      資創立或增資擴展，得依下列規定免徵營利事業所得稅：
      一、屬新投資創立者，自其產品開始銷售之日或開始提供
      勞務之日起，連續5 年內免徵營利事業所得稅。二、屬增
      資擴展者，自新增設備開始作業或開始提供勞務之日起，
      連續5 年內就其新增所得，免徵營利事業所得稅。但以擴
      充獨立生產或服務單位或擴充主要生產或服務設備為限。
      」、「第1 項公司免稅之適用範圍、核定機關、申請期限
      、申請程序及其他相關事項，由行政院定之。」為促進產
      業升級條例第9 條之2 第1 項及第3 項所明定。又「公司
      申請適用本辦法之獎勵，應購置全新機器、設備或技術；
      新投資創立者應於公司設立核准函核發之次日起6 個月內
      、增資擴展者應於增資變更核准函核發之次日起6 個月內
      ，檢具下列文件，向經濟部工業局申請核發5 年免稅投資
      計畫核准函：一、投資計畫書7 份。二、募集現金資本或
      盈餘轉增資之相關證明文件。」復為依據促進產業升級條
      例第9 條之2 第3 項規定訂定，經行政院以92年3 月20日
      院臺經字第0920009449號令發布之「製造業及其相關技術
      服務業新增投資5 年免徵營利事業所得稅獎勵辦法」第3
      條第1 項所規定。查原告公司核准設立登記函日期為92年
      12月23日，依前開獎勵辦法第3 條規定，原告應於93年6
      月23日前申請核發5 年免稅投資計畫核准函，原告遲至93
      年7 月7 日始提出申請，被告旋於同日函復核與規定不符
      ，而為否准之處分。
    2.至於日商特克能三優股份有限公司（按非原告）固曾於93
      年3 月15日向經濟部投資審議委員會申請核准外國人投資
      原告公司一案，於申請書中附帶提出「請核准投資案實施
      後，投資事業可享5 年免徵營利事業所得稅之優遇」。然
      查有關投資審議委員會核准該日商投資原告公司之申請，
      核與原告公司增資變更登記係原告向經濟部（業務單位為
      商業司）申請者，分屬二事。況即便如原告之主張，投資
      審議委員會應依行政程序法第17條規定，將該附帶申請另
      行移送有管轄權之機關被告受理，且可援用93年3 月15日
      為其申請日，更不考慮兩案申請人並非同一之問題，一切
      均為最有利於原告之解釋，被告仍無從核准所請。蓋該案
      係外國人申請投資原告公司，充其量僅與原告公司增資與
      否有關，而無關原告公司之「新投資創立」，原告倘欲憑
      藉此事申請5 年免徵營利事業所得稅，應屬「增資擴展」
      之情形，據此，縱得視為原告已於93年3 月15日向被告提
      出申請，惟93年3 月15日之增資擴展，仍已逾促進產業升
      級條例第9 條之2 第1 項所定91年1 月1 日至92年12月31
      日之適用期間，且無礙被告依法應否准其申請新投資創立
      免徵營利事業所得稅之結論。
    3.復按前揭獎勵辦法第3 條第1 項既特別規定有申請期限之
      限制，稽其意旨顯非一般訓示規定可擬，所訴委非可採。
      又查前開獎勵辦法係依據促進產業升級條例第9 條之2 第
      3 項規定所授權訂定，該獎勵辦法所定有關公司辦理新投
      資創立5 年免徵營利事業所得稅之申請期限等相關規定，
      係在母法授權範圍內所訂定之行政命令，且係由行政院發
      布，被告據以辦理應無違誤。
    4.綜上所述，原告疏未於法定期限內以「新投資創立」向本
      局申請核發5 年免稅投資計畫核准函，竟冀以日商特克能
      三優股份有限公司93年3 月15日曾向經濟部投資審議委員
      會申請外國人投資，於該案申請書中附帶請求投資事業可
      享5 年免徵營利事業所得稅之優遇，以93年3 月15日之時
      點充作原告自己已於法定期限內向被告申請以「新投資創
      立」之情形申請核發5 年免稅投資計畫核准函之主張，殊
      難謂有理。從而原處分及所為訴願決定並無違誤，請判決
      如被告答辯之聲明等語。
    理  由
一、按「為健全經濟發展並鼓勵製造業及其相關技術服務業之投
    資，該等公司自91年1月1日起至92年12月31日止，新投資創
    立或增資擴展，得依下列規定免徵營利事業所得稅：一、屬
    新投資創立者，自其產品開始銷售之日或開始提供勞務之日
    起，連續5 年內免徵營利事業所得稅。二、屬增資擴展者，
    自新增設備開始作業或開始提供勞務之日起，連續5 年內就
    其新增所得，免徵營利事業所得稅。但以擴充獨立生產或服
    務單位或擴充主要生產或服務設備為限。」、「第1 項公司
    免稅之適用範圍、核定機關、申請期限、申請程序及其他相
    關事項，由行政院定之。」為促進產業升級條例第9 條之2
    第1 項及第3 項所明定。又「公司申請適用本辦法之獎勵，
    應購置全新機器、設備或技術；新投資創立者應於公司設立
    核准函核發之次日起6 個月內、增資擴展者應於增資變更核
    准函核發之次日起6 個月內，檢具下列文件，向經濟部工業
    局申請核發5 年免稅投資計畫核准函：一、投資計畫書7 份
    。二、募集現金資本或盈餘轉增資之相關證明文件。」復為
    依據促進產業升級條例第9 條之2 第3 項規定訂定，經行政
    院以92年3 月20日院臺經字第0920009449號令發布之「製造
    業及其相關技術服務業新增投資5 年免徵營利事業所得稅獎
    勵辦法」第3條 第1 項所規定。
二、查本件被告以原告公司核准設立登記函日期為92年12月23日
    ，依前開獎勵辦法第3條規定，原告應於93年6月23日前申請
    核發5 年免稅投資計畫核准函，原告遲至93年7 月7 日始提
    出申請，旋於同日函復核與規定不符，歉難照准等語，而為
    否准之處分。原告不服，提起行政訴訟，而為如事實欄所載
    之主張。經查：
  (一)依上開促進產業升級條例第9 條之2 第1 項及前揭獎勵辦法
    第3 條第1 項規定，得免徵營利事業所得稅，申請核發5 年
    免稅投資計畫核准函者，包括有「新投資創立」及「增資擴
    展」二種情形。查本件原告申請核發5 年免稅投資計畫核准
    函，係主張「新投資創立」，此有原處分卷附原告93年7月7
    日申請書可稽，惟原告公司係於92年12月23日經經濟部核准
    設立登記，依前開獎勵辦法第3 條第1 項規定，原告至遲應
    於公司設立核准函核發後6 個月內即93年6 月23日之前向被
    告申請核發新投資創立之5 年免稅投資計畫核准函，始為適
    法，惟原告遲至93年7 月7 日始提出申請，顯已逾申請期限
    。
  (二)原告雖訴稱：依促進產業升級條例第9 條之2 第1 項規定：
    「…一、屬新投資創立者，自其產品開始銷售之日起或開始
    提供勞務之日起，連續5 年內免徵營利事業所得稅。」而行
    政院92年3 月20日院臺經字第0920009449號令發布之「製造
    業及其相關技術服務業新增投資5 年免徵營利事業所得稅獎
    勵辦法」第3 條第1 項卻規定：「…新投資創立者應於公司
    設立核准函核發之次日起6 個月內…」顯然屬行政命令之獎
    勵辦法與母法規定不符。自應以母法之規定為準，自其產品
    開始銷售之日起6 個月內開始申請即可云云。惟促進產業升
    級條例第9 條之2 第1 項上開規定，所謂「自其產品開始銷
    售之日起」，係指「免徵營利事業所得稅」之5 年期間起算
    點，至於得否免徵營利事業所得稅，其申請程序，仍應依製
    造業及其相關技術服務業新增投資5年 免徵營利事業所得稅
    獎勵辦法第3 條第1 項之規定為之，該獎勵辦法既係依促進
    產業升級條例第9 條之2 第3 項之授權所頒布，自有法之拘
    束力，是原告上開主張，顯不足採。
  (三)原告復稱：上開6 個月應屬訓示期間，原告縱逾期申請，亦
    不生失權效果云云。惟查促進產業升級條例第9 條之2第3項
    既規定關於免稅之適用範圍、核定機關、申請期限、申請程
    序及其他相關事項，由行政院定之。而行政院也依該項授權
    頒布製造業及其相關技術服務業新增投資5 年免徵營利事業
    所得稅獎勵辦法，該獎勵辦法既規定申請免稅應於6 個月內
    提出，則基於稅捐稽徵明確性之考量，應認該6 個月之期間
    規定，屬法定期間，始符行政目的。是原告逾期申請，應生
    失權效果。
  (四)至於日商特克能三優股份有限公司（按非原告）固曾於93年
    3 月15日向經濟部投資審議委員會申請核准外國人投資原告
    公司，於申請書中附帶提出「請核准投資案實施後，投資事
    業可享5 年免徵營利事業所得稅之優遇」。然該案之申請人
    係日商特克能三優股份有限公司，而非原告，且其申請對象
    係經濟部投資審議委員會，而非被告，兩者權責各有不同，
    是原告主張其附帶申請應屬有效云云，亦不足採。
三、綜上所述，原告疏未於法定期限內以「新投資創立」向被告
    申請核發5 年免稅投資計畫核准函，竟冀以日商特克能三優
    股份有限公司93年3 月15日曾向經濟部投資審議委員會申請
    外國人投資，於該案申請書中附帶請求投資事業可享5 年免
    徵營利事業所得稅之優遇，以93年3 月15日之時點充作原告
    自己已於法定期限內向被告申請以「新投資創立」之情形申
    請核發5 年免稅投資計畫核准函之主張，殊難謂有理。從而
    ，原處分並無不法，訴願決定予以維持，亦稱妥適。原告徒
    執前詞，訴請撤銷，為無理由，應予駁回。
據上論結，本件原告之訴為無理由，爰依行政訴訟法第98條第3
項前段，判決如主文。
中    華    民    國    95    年     7    月    6     日
                  第四庭審判長法  官  鄭忠仁
                              法  官  林育如
                              法  官  畢乃俊
上為正本係照原本作成。
如不服本判決，應於送達後20日內，向本院提出上訴狀並表明上
訴理由，如於本判決宣示後送達前提起上訴者，應於判決送達後
20日內補提上訴理由書（須按他造人數附繕本）。
中    華    民    國    95    年     7    月    6     日
                              書記官  陳可欣


司法院資訊處製作；財團法人民間司法改革基金會備份。
